臺灣臺北地方法院民事判決　　　　　　　94年度再易字第33號
再審原告　　增田製造股份有限公司
法定代理人　廖美笑
再審被告　　台陽股份有限公司
法定代理人　顏惠忠
上列當事人間請求確認不定期租賃關係存在事件，再審原告對於
中華民國94年5月18日本院94年度簡上字第99號確定判決提起再
審之訴，本院判決如下：
    主      文
再審之訴駁回。
再審訴訟費用由再審原告負擔。
    事實及理由
一、按再審之訴顯無再審理由者，得不經言詞辯論，以判決駁回
    之，民事訴訟法第502條第2項定有明文。次按再審形式上為
    新開始之訴訟程序，實質上係前訴訟之再開及續行，故再審
    之訴除須具備一般訴之合法要件及再審之合法要件外，須先
    審查有無民事訴訟法第496條之再審事由後，始得進入實質
    上原訴訟之訴訟標的審理。
二、再審原告起訴主張：(一)本院94年度簡上字第99號確定判決（
    下稱原確定判決）既認再審被告於領取系爭6份提存金款項
    後生「清償債務之效力」，必兩造間於提存通知書所載之期
    間內有一定之債權債務關係存在，而依邏輯論理推論，該確
    定判決亦即肯認兩造就系爭土地確有「合法不定期租賃」之
    「債權、債務關係」存在始足當之。乃原確定判決理由卻謂
    「提存物受領人之被上訴人（即再審被告）而言，僅發生清
    償債務之效力，並不發生承諾租賃之意思表示，故兩造間並
    不因被上訴人領取上訴人（即再審原告）所提存之款項而成
    立不定期租賃關係。」云云，則該判決有違邏輯辯證法則，
    其適用法規顯有錯誤，故原確定判決有民事訴訟法第496 條
    第1項第1款規定之適用法規顯有錯誤之違法。(二)原確定判決
    主文逕駁回再審原告之上訴，顯與判決理由中肯認兩造確有
    租賃關係之債權、債務關係存在之「生清償債務之效力」理
    由判斷互相矛盾。且該判決確定後原不定期租賃關係即歸消
    滅，再審原告於契約終止後即不負給付租金之義務，再審被
    告卻因原確定判決肯認其領取提存金「生清償債務效力」而
    合法取得，則再審原告亦不得以兩造之租賃關係不存在，而
    依「不當得利」請求再審被告返還其已領取之「租金」提存
    金款項，則原確定判決亦有民事訴訟法第496條第1項第2款
    規定之判決理由與主文顯有矛盾之違法等語。其於本院再審
    之訴聲明為：(一)廢棄原確定判決；(二)確認兩造間坐落台北縣
    瑞芳鎮○○○段第159之81、159之21、159之138地號土地（
    下稱系爭土地）有不定期限租賃關係存在。
三、查本件再審之訴雖未逾三十日之不變期間，然再審原告既認
    為原確定判決有「適用法規顯有錯誤」及「判決理由與主文
    顯有矛盾」等情，而提起本件再審之訴，本院自應先審查原
    確定判決有無上開再審事由，若有，方遞予審查再審原告聲
    明廢棄之判決。(一)按法院為判決時，應斟酌全辯論意旨及調
    查證據之結果，依自由心證判斷事實之真偽。法院依自由心
    證判斷事實之真偽，不得違背論理及經驗法則。民事訴訟法
    第222條第1、3項分別定有明文。經查，原確定判決係認再
    審被告領取系爭提存物僅生清償債務之效力，並不發生承諾
    租賃之意思表示，非如再審原告所謂肯認兩造就系爭土地確
    有合法不定期租賃之債權、債務關係存在。蓋債之發生除契
    約外尚有其他法定原因，是再審被告領取提存物雖不因而發
    生租賃關係，仍得生清償其他債務之效力，故原確定判決理
    由並未違背論理法則，是再審原告指摘原確定判決適用法規
    顯有錯誤，即非有據。(二)次按民事訴訟法第496條第1項第2
    款所謂：判決理由與主文顯有矛盾，係指判決依據當事人主
    張之事實，認定其請求或對造抗辯為有理由或無理由，而於
    主文為相反之諭示，且其矛盾為顯然者而言。茲確定判決於
    理由項下，認定再審原告對於再審被告部分之上訴，為無理
    由，而於主文諭示駁回再審原告此部分之上訴。依上說明，
    並無判決理由與主文顯有矛盾之情形。最高法院80年台再字
    第130號判例參照。查再審原告於契約終止後雖不負給付租
    金之義務，然非即可謂其亦不須負其他法定或意定之債之清
    償義務，是原確定判決肯認再審被告領取提存物可生清償債
    務之效力，不生承諾租賃之意思表示，兩造間無不定期租賃
    關係存在，前訴訟程序第一審駁回再審原告請求確認租賃關
    係存在之訴，並無不合，而駁回再審原告之上訴，並無理由
    與主文矛盾之情。綜上所述，再審原告之主張，核與民事訴
    訟法第496條第1項第1款及第2款等再審事由不符，顯無再審
    理由，爰不經言詞辯論，逕予判決駁回。
四、據上論結，本件再審之訴為顯無理由，依民事訴訟法第502
    條第2項、第78條，判決如主文。
中　　華　　民　　國　　94　　年　　11　　月　　30　　日
                民事第四庭審判長  法  官　林麗玲
                                  法  官　洪遠亮
                    　　　　　　　法  官　黃柄縉
以上正本係照原本作成
本判決不得上訴
中　　華　　民　　國　　94　　年　　12　　月　　2  　 日
                      　　　　　　書記官　楊湘雯
